【裁判字號】    94,再易,136
【裁判日期】    950207
【裁判案由】    減少價金
【裁判全文】
臺灣高等法院民事判決                 94年度再易字第136號
再  審原告  甲○○
再  審被告  乙○○
上列當事人間減少價金事件，再審原告對於中華民國94年9月14
日本院92年度上易字第610號確定判決提起再審，本院判決如下
：
    主  文
再審之訴駁回。
再審訴訟費用由再審原告負擔。
    事實及理由
一、按再審之訴，應於30日之不變期間內提起。前項期間，自判
    決確定時起算，判決於送達前確定者，自送達時起算，民事
    訴訟法第500條第1項、第2項前段定有明文。查本院92年度
    上易字第610號兩造間減少價金事件，於民國（下同）94年9
    月14日宣示判決，因再審原告上訴所受利益未逾新台幣（下
    同）150萬元，不得上訴第三審，於判決宣示時即告確定，
    而該案判決（即本院92年度上易字第610號判決，下稱原確
    定判決）係於94年9月22日送達再審原告，有本院送達證書
    可憑（見本院92年度上易字第610號卷(二)第77頁），再審原
    告於同年10月17日對原確定判決提起本件再審之訴，有再審
    起訴狀上本院收狀戳章可證（見本院卷第1頁），則再審原
    告對於原確定判決係於送達後30日之法定期間內合法提起本
    件再審之訴，核與上開規定相符，合先敘明。
二、按再審之訴顯無再審理由者，得不經言詞辯論，以判決駁回
    之，民事訴訟法第502條第2項定有明文。
三、本件再審原告主張略以：原確定判決既以兩造間買賣標的即
    門牌號碼台北市○○路○段737巷50弄43號5樓建物（下稱系
    爭房屋）之傾斜屬建築物施工期間高程控制誤差所致，傾斜
    時間於建築物施工期間即已發生，然又依台北市建築物工程
    施工損害鄰房鑑定手冊（89年6月增訂版）（下稱：施工損
    鄰鑑定手冊）之規定為標準，判定系爭房屋有第4級之傾斜
    ，而認有民法第354條物之瑕疵，惟系爭房屋之傾斜與施工
    損害鄰房無關，原確定判決即不得依施工損鄰鑑定手冊之規
    定認定系爭房屋有傾斜；又原確定判決未審查系爭房屋之傾
    斜率是否在一般交易習慣所容許之範圍，且依台北市建築師
    公會（下稱建築師公會）鑑定報告書記載，系爭房屋之傾斜
    並未造成結構體之明顯損壞而無工程性損害，原確定判決單
    純以房屋傾斜而認定系爭房屋有物之瑕疵，顯有違誤；另臺
    灣土木技師公會（下稱技師公會）鑑定報告，以屋頂水箱為
    測量高點，其傾斜度之判斷有誤，原確定判決逕以此為判決
    基礎，實屬違誤；又國泰不動產鑑定股份有限公司（下稱國
    泰公司）之鑑定報告違反不動產估價技術規則第5條、第14
    條、第16條第2項、第99條第1項規定，原確定判決仍以該鑑
    定報告作為本案減損價格之基礎，亦有違誤。又國泰公司鑑
    定報告中所附照片，顯示系爭房屋附近商家林立，且未見再
    審被告使用系爭房屋有何不便，況且依伊查詢台北市政府地
    政處第二科房地產交易價格簡訊（下稱交易價格簡訊）發現
    ，系爭房屋所屬之該棟建築與社區（碧湖皇家名園）其不動
    產之交易持續熱絡，甚至成交價格持續上漲，國泰公司鑑定
    報告全憑主觀臆測判定系爭房屋因傾斜減損價值，亦與事實
    不符等情，爰依民事訴訟法第496條第1項第1款、第13款及
    同法第497條之規定，提起本件再審之訴，求為命原確定判
    決廢棄及廢棄部分發回原審法院再審之判決等語。
四、再審被告則以：施工損鄰鑑定手冊之規定，僅係建築師公會
    認定系爭房屋傾斜程度所依據之標準，原確定判決已踐行調
    查證據之程序，而取捨該公會之鑑定意見可採與否，又系爭
    房屋之傾斜率是否在一般交易習慣所容許之範圍，及技師公
    會之鑑定是否以屋頂水箱為測量高點等，均屬取捨證據、認
    定事實之範圍，自不生適用法規顯有錯誤之情形；另有關建
    築師公會之鑑定結果以施工損鄰鑑定手冊之規定為系爭房屋
    傾斜之認定標準，及國泰公司鑑定報告違反不動產估價技術
    規則等，業經再審原告於前訴訟程序第二審中為主張，依民
    事訴訟法第496條第1項但書規定，再審原告自不得再據以提
    起再審之訴等語，資為抗辯。並聲明：駁回再審原告之訴。
五、再審原告指摘原確定判決有民事訴訟法第496條第1項第1款
    「適用法規顯有錯誤」之再審事由：
   (一)就國泰公司鑑定報告違反不動產估價技術規則第5條、第14
     條、第16條第2項、第99條第1項規定部分：
   1.按當事人就確定判決有適用法規顯有錯誤之情者，得以再
     審之訴對於確定終局判決聲明不服，但當事人已依上訴主
     張其事由或知其事由而不為主張者，不在此限，民事訴訟
     法第496條第1項但書、第1款規定甚明。
   2.查再審原告在前訴訟程序之第一審即台灣士林地方法院90
     年度訴字第201號事件中，於92年1月13日民事補充言詞辯
     論意旨狀第六大項(三)(四)(五)(六)已載述：國泰公司鑑定報告違
     反不動產估價技術規則第5條、第14條、第16條第2項、第
     99條第1項規定之情形，其鑑定結果不足採信等語（見台灣
     士林地方法院90年度訴字第201號卷〈下稱士林地院卷〉32
     6-329頁），並於本院前訴訟程序主張國泰公司鑑定報告有
     諸多瑕疵，不能作為減少價值之依據（見本院92年度上易
     字第610號卷一42頁、卷二55-57頁），是再審原告於前訴
     訟程序中已知該事由而為主張甚明，揆諸前開規定，即不
     得再執此作為再審事由。
  (二)就系爭房屋之傾斜與施工損害鄰房無關，原確定判決依施工
    損鄰鑑定手冊之規定認定有傾斜；又原確定判決未審查系爭
    房屋之傾斜率是否在一般交易習慣所容許之範圍，且與建築
    師公會鑑定報告書所載系爭房屋之傾斜並無工程性損害之瑕
    疵不符；另技師公會鑑定報告，以屋頂水箱為測量高點判斷
    傾斜度有誤部分：
  1.按「民事訴訟法第496條第1項第1款所謂適用法規顯有錯誤
    者，係指確定判決所適用之法規顯然不合於法律規定，或與
    司法院現尚有效及大法官會議之解釋，或本院尚有效之判例
    顯然違反者而言。」、「所謂適用法規顯有錯誤者，不包括
    漏未斟酌證據及認定事實錯誤之情形在內。」（最高法院60
    年度台再字第170號、63年度台上字第880號判例參照）。
  2.原確定判決於事實及理由欄第六(一)1.(2)、(3)、(4)、(5)、(6)項
    下，就系爭房屋是否有傾斜？該傾斜是否為兩造交易之瑕疵
    等情，以建築師公會、技師公會之鑑定結果，參以鑑定人曹
    書生、陳星皓、謝一田及證人黃新田、黃木枝等之證詞等加
    以認定在案（見原確定判決4-6頁，本院卷8頁反面、9頁）
    ，且系爭房屋傾斜之原因，可否以施工損鄰鑑定手冊之規定
    認定有傾斜及其傾斜之程度，該傾斜是否在一般交易習慣所
    容許之範圍，是否為無工程性損害之瑕疵，暨測量高點為何
    等，核其內容，要屬法院就其取捨證據後認定事實之範疇，
    實無適用法規顯有錯誤可言。
六、再審原告指摘原確定判決有民事訴訟法第496條第1項第13款
    「當事人發現未經斟酌之證物」之再審事由：
  (一)按當事人發現未經斟酌之證物或得使用該證物者，得以再審
    之訴對於確定終局判決聲明不服，但以該證物如經斟酌可受
    較有利益之裁判者為限，民事訴訟法第496條第1項第13款定
    有明文；又所謂當事人發見未經斟酌之證物或得使用該證物
    ，係指在前訴訟程序不知有該證物，現始知之，或雖知有此
    而不能使用，現始得使用者而言（最高法院32年上字第1247
    號判例要旨參照）。
  (二)查國泰公司鑑定報告中所附照片（即外置證物國泰公司鑑定
    報告中照片一勘估標的外觀現況、二勘估標的臨路現況、三
    室內客廳矮櫃踢腳板現況、四室內廚房矮櫃踢腳板現況，見
    本院卷72-73頁），無論是否顯示系爭房屋附近商家林立，
    或再審被告使用系爭房屋並無不便，惟該照片係前訴訟程序
    第一審中即為再審原告所知之證物，有該國泰公司鑑定報告
    可憑（為外置證物），核非再審原告所發現未經斟酌之證物
    ，而不符民事訴訟法第496條第1項第13款規定之再審事由。
  (三)次查，依再審原告所提出之交易價格簡訊（見本院卷69-70
    頁）載明，與系爭房屋同巷即台北市○○區○○路一段737
    巷、同時於76年5月5日建造完成、房屋移轉面積105.81 平
    方公尺之建物（下稱簡訊所載成交建物），於91年4月間以
    每坪195,000元成交等情，惟系爭房屋係因施工期間高程控
    制誤差造成傾斜乙節，如前所述，簡訊所載成交建物，固與
    系爭房屋同時完工，惟再審原告亦自陳系爭房屋為社區建物
    ，則簡訊所載成交建物是否與系爭房屋相毗連而有同樣施工
    期間高程誤差造成傾斜之瑕疵，依該交易價格簡訊之記載，
    並無從知悉，況且房屋交易價格之高低影響因素甚多，諸如
    房屋大小、所在樓層、方位、格局、屋況等，故簡訊所載成
    交建物之平均單價高於系爭房屋，尚不足以證明原確定判決
    所認定系爭房屋因傾斜造成價值減損，有何不當。再者，再
    審原告於前訴訟程序抗辯系爭房屋並無傾斜之瑕疵等語（見
    原確定判決第3頁第五大項爭點(一)1.所載，見本院卷8頁），
    且於前訴訟程序第二審即本院92年度上易字第610號事件中
    之92年8月28日準備程序中陳稱：「…我若知房子（即系爭
    房屋）有傾斜，早就賣掉…我住那房子已十幾年，沒有感覺
    有何不對…，我的房子如果有傾斜，我願意賠他，我們鄰居
    也沒有人知道或感覺房子有傾斜，…」等語（見本院92年度
    上易字第610號卷(一)71-72頁），又依原確定判決第9頁(4)所
    載「況且，系爭房屋是否確有傾斜情事，歷經日晟測量工程
    股份有限公司、建築師公會及土木技師公會3個單位，由專
    業人員使用專業知識及工具鑑測結果之傾斜度，尚未盡相符
    ，…」等語（見本院卷11頁），是系爭房屋有傾斜之瑕疵，
    不易發現，且非他人所知，則簡訊所載成交建物縱有傾斜之
    瑕疵，其交易價格亦未將之考慮在內，自非可與系爭房屋發
    現具有傾斜瑕疵之情況相比擬，是該簡訊所載成交建物之平
    均交易價格較系爭房屋之平均交易價格上漲，縱經斟酌，亦
    不足以認定系爭房屋因傾斜其價值未減損或減損之價值少於
    原確定判決所認定之150萬元。故交易價格簡訊固為再審原
    告所主張新發現未經斟酌之證物，惟該證物縱經斟酌亦未能
    使再審原告可受較有利益之裁判，自不符民事訴訟法第496
    條第1項第13款所規定之再審事由。
七、至再審原告另陳稱原確定判決有民事訴訟法第497條規定之
    再審事由，惟未據再審原告指明符合該法定再審事由之具體
    情事，再審原告空言指摘原確定判決有民事訴訟法第497條
    規定之再審事由，自屬無據。
八、綜上，再審原告主張原確定判決有民事訴訟法第496條第1項
    第1款適用法規顯有錯誤、同項第13款當事人發現未經斟酌
    之證物，及同法第497條規定之再審事由，自非實在，為無
    可取。從而，其執此提起本件再審之訴，為顯無理由，爰不
    經言詞辯論而以判決駁回之。
據上論結，本件再審之訴為顯無理由，爰依民事訴訟法第502條
第2項、第78條，判決如主文。
中    華    民    國    95    年   2    月    7    日
                  民事民十五審判長法  官 黃騰耀
                                  法  官 黃國永
                                  法  官 李媛媛
正本係照原本作成。
不得上訴。
中    華    民    國    95    年    2    月    8    日
                                  書記官 秦仲芳


司法院資訊處製作；財團法人民間司法改革基金會備份。
